【裁判字號】    95,建(一),16
【裁判日期】    950803
【裁判案由】    返還工程款
【裁判全文】
臺灣板橋地方法院民事判決            95年度建(一)字第16號
原      告  乙○○
訴訟代理人  林秋松律師
被      告  麒勝裝潢有限公司
法定代理人  甲○○
上列當事人間請求返還工程款事件，經本院於民國95年7 月20日
言詞辯論終結，判決如下：
    主  文
原告之訴及假執行之聲請均駁回。
訴訟費用由原告負擔。
    事實及理由
一、原告主張：被告於民國94年10月初承攬原告所有坐落台北縣
    板橋市○○路○ 段50巷6-2 號4 樓房屋（下稱系爭房屋）裝
    修工程，兩造並於94年10月14日簽署工程承攬契約書，約定
    總工程款為新臺幣（下同）150 萬元，工程期限為100 天。
    第一期款：拆除清運，應付款15萬元，於94年10月23日完工
    並已付款完畢。第二期款：材料進場，即應付30萬元，於94
    年10月28日被告確有將磚塊、砂石一小部分水電材料、門板
    等運入，但未全部運入，而原告已給付30萬元。第三期款：
    砌磚完成應付款45萬元，被告確有磚塊砌磚隔間，但只是粗
    工，尚未粉刷，亦未貼磁磚及粉刷牆壁，原告已於94年12月
    15日付清。被告在第三期砌磚只有粗工完成，欠缺粉刷、粉
    光，更欠缺貼磁磚，在浴室方面，根本未動工，水電管線未
    進場即急迫催促原告付款，否則缺錢購材料進場，原告為求
    早日完工，即見後支付90萬元，詎被告無故於94年11月15日
    全面停工，原告再催促施工後，被告又於94年12月13日向原
    告領取25萬元後，竟一去不返，經屢催未獲置理，原告不得
    已於95年1 月19日以存證信函通知被告於3 日內出面解決，
    逾期解除契約，被告於同年月20日收受存證信函後並未置理
    ，系爭承攬契約業經原告合法解除。而查被告施工部分僅有
    44萬7,500 元，竟向原告支領達115 萬元工程款，爰依民法
    第179 條、第259 條第1 項第2 款、第506 條第2 項規定，
    請求被告返還原告溢付工程款等情。併為聲明：被告應給付
    原告70萬2,500 元，及自起訴狀繕本送達翌日（即95年3 月
    26日）起至清償日止，按年息5%計算之利息；原告願供擔保
    ，請准宣告假執行。
二、被告抗辯：被告確於94年10月間與原告簽訂裝潢修繕工程契
    約書，被告並依契約內容按期施工至第四期，惟原告僅支付
    部分第四期款，餘款均未給付，是以被告僅施工至第四期部
    分即未再進場施工。詎竟遭原告臨時喊停，並以各種理由表
    示要終止契約，拒絕讓被告施工而另找訴外人來施工，實令
    被告無法甘服。而觀諸原告所提出訴外人出具之估價單，泛
    被告已施作部分僅44萬7,500 元，並不實在，被告否認之，
    且因原告片面毀約，致被告已向下游廠商訂製材料之損失及
    現場半成品被迫改做別處，其無形、有形之損失實難估算。
    即被告確有按時依進度施工並進相當之材，其價值與原告已
    付之費用相當，並無受領不當利得可言等情。併為答辯聲明
    ：原告之訴駁回；如受不利判決願供擔保，請免為假執行。
三、兩造不爭執之事項：
  (一)被告於94年10月初承攬原告所有系爭房屋裝修工程，兩造並
    於94年10月14日簽署工程承攬契約書，約定總工程款為150
    萬元，工程期限為100 天。第一期款：拆除清運，應付款15
    萬元。第二期款：材料進場，應付30萬元。第三期款：砌磚
    完成，應付款45萬元。第四期款：水電配管完成，應付45萬
    元。第五期款水電完成，應付7 萬5,000 元。第六期款驗收
    完成，應付7萬5,000元。系爭契約之定性為「承攬契約」。
  (二)原告已給付被告第一期款15萬元，被告並已完成第一期工作
    。原告已給付被告第二期款30萬元，被告僅進場部分材料。
    原告已給付被告第三期款45萬元及第四期款其中25萬元。
  (三)原告於95年1 月19日以：被告關於第三期工程範圍並未依約
    完工，更於94年11月15日起即未再進場施工，且於94年12月
    13 日 又向原告領取25萬元工程款後，竟一去不回為由，發
    存證信函通知被告於3 日內出面解決，逾期解除契約。被告
    於同年月20日收受存證信函後，並未置理等情。並有板橋前
    站郵局第9號存證信函及回執各一份在卷可佐。
四、關於原告主張：其於95年1 月15日以前述板橋前站郵局第9
    號存證信函送達被告以為解除系爭承攬契約意思表示，是否
    已發生解除效力？
  (一)觀諸前述存證信函，原告解除系爭契約之理由無非為：原告
    已付工程款，被告於收受款項後拒再繼續進行工程，一去不
    回，且被告於文到3 日內仍未出面解決，是解除系爭契約等
    情。探諸其文義，應係以被告給付遲延，經原告催告其履行
    仍未履行為由，主張解除契約。
  (二)按承攬契約，在工作未完成前，依民法第511 條之規定，定
    作人固得隨時終止契約，但除有民法第495 條、第502 條第
    2 項、第503 條所定情形或契約另有特別訂定外，倘許定作
    人依一般債務遲延之法則解除契約，則承攬人已耗費勞力、
    時間與鉅額資金，無法求償，對承攬人甚為不利，且非衡平
    之道。關於可歸責於承攬人之事由，致工作不能於約定期限
    完成者，除以工作於特定期限完成或交付為契約之要素者外
    ，依民法第502 條第2 項之反面解釋，定作人不得解除契約
    。一般情形，期限本非契約要素，故定作人得解除契約者，
    限於客觀性質上為期限利益行為，且經當事人約定承攬人須
    於特定期限完成或交付者，始有適用（最高法院89年度台上
    字第2506號判決意旨參照）。次按民法第502 條第2 項規定
    ，因可歸責於承攬人之事由，致工作不能於約定期限完成，
    如有以工作於特定期限完成或交付為契約之要素者，定作人
    得解除契約。所謂以工作於特定期限完成或交付為契約之要
    素，係指依契約之性質或當事人之意思表示，非於一定期限
    為給付，不能達契約之目的者而言（最高法院87年度台上字
    第893 號判決意旨參照）。查原告主張，被告於收受報酬後
    ，拒不依約進場施工一節，縱認屬實，被告前開遲延既未合
    於民法第502 條第2 項、（本件工程雖係定有期限，惟未依
    期限完工並非不能達契約目的。）、第503 條（依民法第
    503 條規定「以其遲延可為工作完成後解除契約之原因」，
    係指同法第502 條第2 項之情形，併此敘明。）構成要件；
    按諸前開說明，承攬契約並無適用民法第254 條規定之餘地
    ；原告復未再提出任何證據說明兩造間另有契約特別約定，
    準此，原告單執被告拒不進場施作為由，主張解除系爭承攬
    契約，於法自有未合。
五、原告復再於起訴狀中主張：依民法第506 條第2 項規定，請
    求逾付之金額云云。然按「訂立契約時，僅估計報酬之概數
    者，如其報酬因非可歸責於定作人之事由，超過概數甚鉅者
    ，定作人得於工作進行中或完成後，解除契約。前項情形，
    工作如為建築物或其他土地上之工作物或為此等工作物之重
    大修繕者，定作人僅得請求相當減少報酬，如工作物尚未完
    成者，定作人得通知承攬人停止工作，並得解除契約。定作
    人依前2 項之規定解除契約時，對於承攬人，應賠償相當之
    損害。」民法第506 條定有明文。查系爭承攬契約已約定報
    酬為150 萬元，顯非該條所指「僅估算報酬概數」之契約，
    且該條文雖賦予定作人解除約之權利，同時亦課予其對承攬
    人之賠償義務，原告援引前開條文作為解除契約後對承攬人
    請求逾付金額之依據，顯屬誤用。
六、承前述，系爭承攬契約既未經原告合法解除，被告依系爭契
    約所收受承攬報酬，自難謂無法律上之原因，即原告援引民
    法第259 條第1 項第2 款規定，請求被告就溢領工程款回復
    原狀返還原告；或依民法第179 條規定，請求被告返還不當
    利得，於法均屬無據，應予駁回。
七、綜上所述，系爭承攬契約並未經原告合法解除，從而，原告
    本於解除契約及不當得利法律關係（民法第179 條、第259
    條、第506 條）請求被告給付70萬2,500 元及自訴狀繕本送
    達翌日起至清償日止，按年息5%計算之利息，為無理由，應
    予駁回。原告之訴既經駁回，其假執行之聲請已失所附麗，
    應併駁回。
八、兩造其餘主張或攻擊防禦方法與本件判決之結果無涉，爰不
    一一論列說明。
結論：原告之訴為無理由，依民事訴訟法第78條，判決如主文。
中    華    民    國    95    年    8     月    3     日
                  民事第一庭    法  官  黃信滿
以上正本係照原本作成
如對本判決上訴，須於判決送達後20日內向本院提出上訴狀
中    華    民    國    95    年    8     月    3     日
                                書記官  林月蓉


司法院資訊處製作；財團法人民間司法改革基金會備份。
